【裁判字號】    95,交易,170
【裁判日期】    950914
【裁判案由】    過失致死
【裁判全文】
臺灣臺中地方法院刑事判決             95年度交易字第170號
公  訴  人  臺灣臺中地方法院檢察署檢察官
被      告  甲○○
上列被告因過失致死案件，經檢察官提起公訴（95年度偵字第88
8號），本院判決如下：
    主    文
甲○○無罪。
    理    由
一、公訴意旨略以：被告甲○○於民國九十四年九月三日晚間，
    駕駛車牌號碼ＡＨ─五八四三號自用小貨車，沿臺中市○○
    區○○路由楓樹巷往新民巷方向直行，於同日晚間八時五分
    許，行經前開路段與環中路口時，本應注意汽車行駛時之車
    前狀況，並隨時採取必要之安全措施，以免發生碰撞之危險
    ，而依當時情況天候晴、夜間照明光線良好、柏油路面、乾
    燥無缺陷、無障礙物及視距良好等情狀，亦無不能注意之情
    ，竟疏未注意及此，適有證人丁○○騎乘車牌號碼ＪＶ六─
    九三一號機車後搭載被害人賴品如，由對向沿黎明路左轉環
    中路行駛至該路口，被告竟不慎撞及該機車因而當場致證人
    丁○○（過失傷害部分未據告訴）及被害人賴品如人車倒地
    ，被害人賴品如經送林新醫院急診，於同年月六日轉送中山
    醫學大學附設醫院診療，延至同年月十四日晚間十一時五十
    二分許因傷重不治死亡，案經臺灣臺中地方法院檢察署檢察
    官相驗後自動檢舉偵查起訴。因認被告涉犯刑法第二百七十
    六條第一項之過失致死罪嫌云云。
二、按犯罪事實應依證據認定之，無證據不得認定其犯罪事實。
    又不能證明被告犯罪者，應諭知無罪之判決，刑事訴訟法第
    一百五十四條第二項、第三百零一條第一項分別定有明文。
    又認定不利於被告之事實，須依積極證據，苟積極證據不足
    為不利於被告事實之認定時，即應為有利於被告之認定（最
    高法院三十年上字第八一六號判例參照）。且認定犯罪事實
    所憑之證據，雖不以直接證據為限，間接證據亦包括在內，
    然而無論直接證據或間接證據，其為訴訟上之證明，須於通
    常一般之人均不致有所懷疑，而得確信其為真實之程度者，
    始得據為有罪之認定，倘其證明尚未達到此一程度，而有合
    理之懷疑存在而無從使事實審法院得有罪之確信時，即應由
    法院為諭知被告無罪之判決（最高法院七十六年台上字第四
    九八六號判例參照）。
三、公訴人以被告甲○○涉犯過失致死罪嫌，無非以被告雖坦承
    駕駛車牌號碼ＡＨ─五八四三號自用小貨車於上開時、地與
    證人丁○○騎乘車牌號碼ＪＶ六─九三一號機車搭載被害人
    賴品如之機車發生事故，惟矢口否認有何過失致死之犯行，
    然上開事實業據證人丁○○證述明確，並有道路交通事故現
    場圖、道路交通事故調查報告表（一）（二）、醫院診斷證
    明書及事故現場照片附卷可稽；且本件車禍經送作行車事故
    鑑定，結果認「蔣家欣無照駕駛重機車未兩段方式不當左轉
    彎、未讓對向直行車先行，為肇主因。甲○○駕駛自小貨車
    於交岔路口超越前行左轉彎車時，疏未注意車前狀況，為肇
    事次因」，有臺灣省臺中市區車輛行車事故鑑定委員會九十
    五年三月十日中市行字第０九五五四００五三七號函附之鑑
    定意見書在卷可參。被告駕駛自用小貨車行駛於道路自應遵
    守前揭規定，而事故發生當時天候為晴天，該市區道路為柏
    油、乾燥、無缺陷路面，並無障礙物又視距良好，此有員警
    職務上製作之道路交通事故調查表在卷可佐，尚無不能注意
    之情事，竟疏未注意及此因而肇事，是被告對本件車禍自有
    過失甚明，雖證人丁○○騎乘機車未遵循規定依兩段式左轉
    及讓車，經鑑定結果亦同為肇事原因，亦屬違反道路交通安
    全規則而與有過失，然尚不能因此即減免被告罪責。又被害
    人賴品如確因本件車禍導致下肢骨折併發脂肪栓塞、肺炎等
    ，而致心肺功能衰竭死亡，經臺灣臺中地方法院檢察署檢察
    官督同檢驗員相驗明確，有相驗屍體驗斷書、相驗屍體證明
    書及勘驗筆錄各一份及林新醫院、中山醫學大學附設醫院病
    歷影本附卷可稽，則被告之過失駕車肇事行為，與被害人之
    死亡結果間，亦具有相當因果關係資為論據。
四、經查：
  (一)訊據被告就其駕駛車牌號碼ＡＨ─五八四三號自用小貨車於
    上開時、地與證人丁○○搭載被害人賴品如騎乘車牌號碼Ｊ
    Ｖ六─九三一號機車發生事故，嗣被害人賴品如送醫後不治
    死亡之事實坦承不諱，並有道路交通事故現場圖、道路交通
    事故調查報告表（一）（二）、醫院診斷證明書及事故現場
    照片六幀在卷可稽，而被害人賴品如送醫救後不治死亡一節
    ，並有相驗屍體驗斷書、相驗屍體證明書及勘驗筆錄各一份
    及林新醫院、中山醫學大學附設醫院病歷影本附卷可稽，就
    本件交通事故之發生及被害人賴品如死亡之結果，應無疑義
    ，固堪認定。
  (二)被告辯以當時其有注意車前狀況，當時其駕車在環中路上，
    已經到了環中路中央，前方是有一輛小轎車要左轉，而其係
    直行車，車速約在時速五十公里以下，對方車速則不知情，
    因為看到的時候已經撞上卡住，機車和其車頭迎面撞上，煞
    車不及，是對方沒有遵守交通規則，其並無過失等情。查證
    人丁○○於偵查中證稱：其無照騎車搭乘被害人賴品如，在
    黎明路、環中路口，當時要左轉，對方從右邊撞過來，當時
    號誌燈其忘記了，其自外車道要向左轉；那邊並未顯示機車
    要二段式左轉云云。繼於本院審理中證稱：當時其要載被害
    人賴品如自住處要去夜市○○○○路行走，左轉到環中路時
    被車撞到，是看對向沒有車子就直接左轉騎過去，左轉前是
    在機車道，比較靠近商店的位置，其是騎在機車道；其應該
    是騎在騎車道要左轉，當時是直接左轉，左轉時，黎明路方
    向係綠燈云云。另現場目擊之證人即丁○○之友人丙○○於
    本院審理中證稱：證人丁○○說要逛夜市，後來其和證人丁○○各騎一部機車一起到一名女生（即被害人賴品如）家中
    接那名女生，那女生坐證人丁○○的車子，行經路線都是由
    那個女生帶路，證人丁○○的車子在前面，其是跟在後面跟
    著前車行進，在路口的時候，渠等二輛機車有二段式左轉，
    即要轉到另外一個方向，在待轉區，等綠燈的時候再過去，
    證人丁○○的車子先騎過去，也是和其一樣兩段式左轉，但
    證人丁○○先騎過去；復證稱：其在左轉待轉區等候一會兒
    ，其有停下，證人丁○○的車子直接打方向燈就過去，沒有
    停下來等，是有繞過來一下子，證人丁○○騎過去的方向是
    紅燈，因為他和載的女生一邊講話一邊騎車，當時其騎在後
    面，其在待轉區，證人丁○○有往待轉區行進，但是沒有停
    下來，就直接過去，當時證人丁○○有打左轉方向燈，是快
    到左轉待轉區就直接左轉，不是斜著騎過去；其在左轉待轉
    區等候多久沒有印象，但約過了幾秒鐘，在此路口時證人丁○○的車均在其前方其都跟在後面，事故當時是綠燈，為何
    會撞在一起，應該是被告闖紅燈云云。揆其二人證述，以證
    人丁○○騎乘車附載被害人賴品如自臺中市○○○路欲左轉
    環中路，就證人丁○○所述其係自黎明路外側車道左轉，且
    當時黎明路方向係綠燈，而證人丙○○所述所係其跟隨證人
    丁○○之後，而其與證人丁○○自黎明路直行至機車待轉區
    欲左轉環中路，惟證人丁○○至左轉待轉區並未停下直接左
    轉前行穿越路口，且證人丙○○當時猶先在待轉區內停下等
    候，證人丁○○行進方向應係沿黎明路穿越環中路路口，至
    機車待轉區時直接轉向欲沿環中路穿越黎明路路口。復參以
    而就事故現場照片觀之，被告駕駛之車牌號碼ＡＨ─五八四
    三號自用小貨車車頭正面撞及證人丁○○騎乘之車牌號碼Ｊ
    Ｖ六─九三一號機車側面，使該機車倒地，有現場照片四幀
    可佐（見偵卷第十四、十五頁），就現場情形，應係被告沿
    黎明路行駛穿越路口，而證人丁○○係自已改為沿環中路行
    駛穿越路口，被告駕駛之車輛與證人丁○○騎乘之機車原則
    上應係垂直而非對向撞及。即證人丁○○行進方向係自被告
    行車方向左方橫向前來，並非被告左前方迎面而來，應堪認
    定。
  (三)被告另辯以其並未違規等情，衡諸證人丁○○證稱當時黎明
    路方向係綠燈一節，而證人丙○○在待轉區○○○○路方向
    直行之際猶先在左轉待轉區內停車等候，顯見當時該路口環
    中路方向應係紅燈，而證人丁○○在證人丙○○之前竟並未
    進入左轉待轉區而直接前行環中路，顯見證人丁○○當時應
    係闖紅燈前行，證人丙○○證稱係被告闖紅燈肇事云云，顯
    與事實不符。是以肇事時被告行進方向燈號應係綠燈無疑。
    被告另辯以其車輛之前有輛車是停在左轉的位置，有打方向
    燈且左轉云云，證人丁○○復證稱被告所駕駛小貨車之前有
    一輛車子要左轉，該車沒有打方向燈，後來看到其所騎乘之
    機車時就沒有左轉改成直走，其的機車從該車的後方左轉，
    其都沒有看到被告的車子，後來兩車就撞在一起，被告的車
    在該車後方云云，另證人丙○○證稱：被告前方有一輛自用
    小客車打方向燈原欲左轉，證人丁○○之機車要從該車車頭
    前方經過，當時該車停在路中央，但該車後來沒有左轉改為
    直行，證人丁○○的車就從該車的後方經過，被告駕駛的小
    貨車就撞上云云，渠等所稱就被告前方同向車輛有無打方向
    燈、是否確有左轉雖陳述不一，然就被告前方確有車輛，而
    證人丁○○係自上開車輛及被告駕駛之車牌號碼ＡＨ─五八
    四三號自用小貨車之間橫向穿越之際遭被告撞及一節，互核
    相符，應堪認定。顯見證人丁○○行進方向係紅燈且未依燈
    號闖越，並在前後二車之間穿越與被告車輛撞及發生事故。
  (四)被告遵守燈號行進通過路口，證人丁○○騎乘車牌號碼ＪＶ
    六─九三一號機車搭載被害人賴品如，自被告行車方向左方
    闖越紅燈自前後二車之間橫過路口而被告車輛撞擊肇事，而
    被告供承其看到對方車時撞上卡住等語，而事故現場刮地痕
    達五．五公尺一節，有道路交通事故現場圖可憑，顯見被告
    於本件交通事故發生前並未注意證人蔣家欣所騎乘之機車，
    待撞及之際始查覺並煞車，始有拖行該機車而有五．五公尺
    長之刮地痕，足徵證人丁○○騎車自被告駕駛自用小貨車左
    方穿越肇事，顯係猝不及防，而證人丁○○機車行進方向係
    自被告車輛左方前來，並非自被告前方，自難認本件事故係
    因被告疏未注意車前狀況所致。
  (五)按所謂信賴原則，指行為人在社會生活中，於從事某種具有
    危險性之特定行為時，如無特別情形，在可信賴被害人或其
    他第三人均會相互配合，謹慎採取適當行動，以避免發生危
    險之適當場合，倘因被害人或其他第三人之不適當行動，而
    發生事故造成損害之結果時，該行為人不負過失之責。依此
    原則，汽車駕駛人應可信賴參與交通之他方，亦應同時為必
    要之注意，相互遵守交通秩序之適當行為，故汽車駕駛倘已
    遵守交通規則且為必要注意，縱有死傷結果發生，其行為自
    難認有何過失可言，最高法院八十八年度臺上字第一八五二
    號判決意旨可資參照。本院認被告應係遵守燈號穿越該路口
    ，惟因證人蔣家欣違規闖越路口自被告車輛左方欲橫越被告
    駕駛之自用小貨車前方肇事，已如前述，自難苛責被告在遵
    守號誌經過路口時，仍有注意左方違規闖越之來車之義務。
  (六)又本件車禍雖經送行車事故鑑定，結果認「蔣家欣無照駕駛
    重機車未兩段方式不當左轉彎、未讓對向直行車先行，為肇
    主因。甲○○駕駛自小貨車於交岔路口超越前行左轉彎車時
    ，疏未注意車前狀況，為肇事次因」，有臺灣省臺中市區車
    輛行車事故鑑定委員會九十五年三月十日中市行字第０九五
    五四００五三七號函附之鑑定意見書在卷可參。固認定被告
    疏未注意車前狀況云云，然該案鑑定之肇事分析之駕駛行為
    係以一、交岔路口，對向行駛，周車直行，蔣車左轉彎。二
    路權違規事項：蔣車未兩段方式不當左轉彎，未讓對向直行
    車先行，周車於交岔路口超越前行左轉彎車時疏未注意車前
    狀況等情，有上開鑑定意見書可憑，又臺灣省臺中市區車輛
    鑑定行車故鑑定委員會九十五年七月十三日中市行字第０九
    五五四０一七四七函覆本院以：黎明路（蔣車及周車雙方行
    向）係「二時相」號誌設置，綠燈顯示時同時可以直行、右
    轉、左轉行駛，亦即甲○○於肇事路口超車、直行時，其對
    對向車道駛來之左轉彎車亦應予以注意，本案蔣車左轉彎已
    逾路口中心至周車快車道右側之機車道延伸處，被右側超車
    之周車車頭撞及並往前推移達五．五公尺，該會研議周車疏
    未注意車前狀況至為明顯，且據道路交通安全規則第一百零
    一條第一款規定行經．．．交岔路口．．．處所時，不得超
    車云云，是以上開鑑定之基礎係以證人丁○○騎乘之機車係
    被告對向左轉彎車，應係對向前來而認被告疏未注意車前狀
    況，然該鑑定並未及參酌證人丁○○、丙○○之證詞，而本
    件證人丁○○應係自沿黎明路穿越環中路至機車待轉區附近
    改變行方向左轉前行發生事故，即係與被告行車方向係呈垂
    直橫向而非對向，已如前述，自難認其係未注意車前狀況云
    云。而臺灣省臺中市區車輛鑑定行車故鑑定委員會九十五年
    七月十三日中市行字第０九五五四０一七四七函復補充被告
    違反於交岔路口不得超車之規定云云，惟證人丁○○、丙○○均證稱被告前方車輛原欲左轉，嗣改直行，被告車輛在該
    車之後等情，已如前述，未足遽認被告確有於交岔路口超車
    之情事，是以上開鑑定補充函文，尚未足為不利被告之認定
    。
  (七)公訴人雖以被告自承當時因工作及家庭諸多事情困擾，當晚
    駕車欲至豐樂公園散心，被告心情並非平穩，而認其應有過
    失云云，惟就被告駕車時之心情良窳、情緒高低，尚未以此
    懸揣被告於駕駛之時即有無過失之情形。而被告雖另辯以對
    方係製造假車禍、自殺行為云云，固屬無稽，然其辯以其並
    無過失一節，考諸上情以觀，當非無據。
五、綜上，本院認被告既係依號誌之指示行駛，被告依交通法規
    「信賴原則」之法則，對證人丁○○自左方闖越紅燈違規行
    駛以致肇事，對此猝不及防之突來狀況，顯非被告所能注意
    ，是本件公訴人認被告有疏於注意車前狀況並隨時採取必要
    之安全措施云云，尚無足採。被告依號誌燈行駛，為享有路
    權行駛之一方，並無實據可證被告未盡相當之注意義務而有
    過失。此外，本院查無其他積極證據足資證明被告有何過失
    行為致被害人賴品如死亡之犯行，揆諸前揭法條及判例意旨
    ，爰依法諭知被告無罪之判決。
據上論斷，應依刑事訴訟法第三百零一條第一項判決如主文。
本案經檢察官乙○○到庭執行職務。
中    華    民    國    95    年    9     月    14    日
                  刑事第十四庭  審判長法  官  楊真明
                                      法  官  林世民
                                      法  官  陳  葳
上正本證明與原本無異。
如不服本判決，應於收受本判決後十日內向本院提出上訴書狀，
其未敘述上訴理由者，並得於提起上訴後十日內向本院補提理由
書狀（均須按他造當事人之人數附繕本）「切勿逕送上級法院」
。
                                      書記官  張雅如
中    華    民    國    95    年    9    月    14    日


司法院資訊處製作；財團法人民間司法改革基金會備份。
